【裁判字號】    98,上訴,1863
【裁判日期】    980624
【裁判案由】    偽造文書
【裁判全文】
臺灣高等法院刑事判決                98年度上訴字第1863號
  上  訴  人  臺灣臺北地方法院檢察署檢察官
  被      告  甲○○
                      號4樓
  選任辯護人  丁俊文律師
上列上訴人因偽造文書案件，不服臺灣臺北地方法院97年度訴字
第1785號，中華民國98年4月8日第一審判決（起訴案號：臺灣臺
北地方法院檢察署 97年度偵字第17672號），提起上訴，本院判
決如下：
    主  文
上訴駁回。
    事  實
一、緣高林實業股份有限公司（下稱高林公司，址設臺北市○○○路201號台塑大樓前棟6樓）係出口貿易商，正亞電業股份
    有限公司（下稱正亞公司）係生產裝飾燈泡及聖誕燈串製造
    商， 2公司生意往來多年，由高林公司自國外客戶接單後，
    轉向正亞公司訂購，正亞公司自己生產燈具，另將包裝及印
    刷部分交由南捷企業股份有限公司（下稱南捷公司）承作，
    正亞公司將燈具連同包裝、印刷完成後，再交付予高林公司
    出貨予國外客戶。甲○○係高林公司經理丙○○之助理，丙○○負責對外訂貨，談妥訂購之商品規格、數量、金額後，
    再由甲○○負責聯絡後續之訂單製作業務，均為從事業務之
    人。因高林公司有數筆交易，自國外客戶低接訂單後，轉向
    正亞公司訂貨，正亞公司認報價太低，不願接單出貨，高林
    公司遂要求正亞公司以低價承接，日後再由其他方式補償正
    亞公司，正亞公司始同意接單出貨。丙○○遂於民國（下同
    ）92年間某日與南捷公司業務員丁○○及正亞公司總經理助
    理乙○○接洽，言明由高林公司向南捷公司下訂單，但實際
    上南捷公司毋庸出貨，而以該筆訂單上之貨款，抵扣正亞公
    司所積欠南捷公司之貨款，並補貼南捷公司印刷設計版費，
    以此方式補償正亞公司。且為便於高林公司會計部門依上開
    協議內容核撥款項，甲○○、丙○○、丁○○（丙○○、丁○○未經起訴）即共同基於行使業務上登載不實文書及行使
    偽造私文書之概括犯意聯絡，於92年12月15日前某日，在高
    林公司內，甲○○依丙○○之指示，並依高林公司撥款流程
    ，先由甲○○擬定如附表2所示7家公司之虛偽不實訂單金額
    總表，再由甲○○依該總表製作如附表1所示高林公司向南
    捷公司訂貨，且種類、數量、單價、金額均不實之印刷設計
    申請單，由丙○○、丁○○各代表高林公司、南捷公司簽名
    後交予甲○○行使之，以此業務上作成之訂單表示高林公司
    向南捷公司訂貨之不實事項，甲○○又於其後某日偽造如附
    表2所示之送貨單私文書，並在附表2編號1至3之送貨單上偽
    簽正亞公司乙○○之英文署名「RITA LIU」，以表示正亞公
    司簽收該批貨物，及利用不知情之不詳姓名年籍之成年人在
    附表2編號4至12之送貨單偽造如附表2編號4至12所示之署名
    ，表示各該公司收受貨物之意，復於其後某日製作南捷公司
    發票由丙○○交予丁○○轉由不知情之南捷公司負責人戊○○簽名及蓋用南捷公司印章表示為南捷公司所開立之發票向
    甲○○行使後，嗣於其後某日由甲○○將附表1所示印刷設
    計申請單、附表2所示送貨單及南捷公司發票持向高林公司
    會計部門報帳以行使，使高林公司會計部門信確有向南捷公
    司訂購上開貨品，因而核撥新臺幣（下同）1,121,168元予
    南捷公司，其中644,734元即為丙○○應允補償正亞公司之
    金額，用以扣抵正亞公司積欠南捷公司之款項。嗣因正亞公
    司續向高林公司請求補償，惟高林公司否認有上開承諾，正
    亞公司遂於94年間向臺灣臺北地方法院提起民事損害賠償訴
    訟（94年度重訴字第1036號）敗訴，向臺灣高等法院（95年
    度重上字第413號）提起上訴時，高林公司於96年8月13日在
    該訴訟中提出附表1所示之印刷設計申請單、附表2所示之送
    貨單及南捷公司開立之發票並主張交易內容為真，始循線查
    悉上情，足生損害於乙○○、高林公司對於交易數量、貨款
    管制之正確性、正亞公司、南捷公司對於帳務管理之正確性
    。
二、案經乙○○訴由臺北市政府警察局松山分局報請臺灣臺北地
    方法院檢察署檢察官偵查起訴。
    理  由
一、按被告以外之人於審判外之言詞或書面陳述，除法律有規定
    者外，不得作為證據，刑事訴訟法第159條第1項定有明文，
    是以傳聞證據原則上固無證據能力，惟如法律別有規定者，
    即例外認有證據能力。經查：
(一)刑事訴訟法第159條第1項規定，考其立法本旨係以證人於審
    判外之言詞或書面陳述，屬於傳聞證據，此項證據，當事人
    無從直接對於原供述者加以詰問，以擔保其真實性，法院亦
    無從直接接觸證人而審酌其證言之憑信性，違背直接審理及
    言詞審理之原則，除具有必要性及信用性情況之除外者外，
    原則上不認其有容許性，自不具證據能力；至所謂具有必要
    性及信用性情況者，例如刑事訴訟法第一百五十九條之一、
    之二、之三、之四、之五情形，仍例外認其有證據能力，然
    此乃係指法院未於審判期日傳喚相關證人到庭，案件僅能依
    靠該等證人於審判外之陳述以為判斷之情形，始需就該等審
    判外供述證據嚴格依照刑事訴訟法第一百五十九條之一至之
    五所定要件一一檢視各該證人之供述，作為證據之資格。倘
    法院已經依據當事人聲請傳喚證人到庭接受檢辯雙方之交互
    詰問，則法院既已透過直接、言詞審理方式檢驗過該證人之
    前之證詞，當事人之反對詰問權亦已受到保障得以完全行使
    之情況下，該等審判外證據除有其他法定事由（例如：非基
    於國家公權力正當行使所取得或私人非法取得等，而有害公
    共利益，即以一般證據排除法則為判斷），應認該審判外供
    述已得透過審判程序之詰問檢驗，而取得作為證據之資格，
    亦即其審判外供述與審判中供述相符部分，顯然已經構成具
    備可信之特別情狀，當然有證據資格（實務上之作用常為引
    用該等陳述與審判中陳述相符，強化該證人供述之可信度）
    ，其不符部分，作為檢視審判中所為供述可信與否之彈劾證
    據，當無不許之理，甚者，其不符部分倘係於司法警察、檢
    察事務官調查中之供述，作為認定被告犯罪與否或不構成犯
    罪與否之證據，亦僅需依照刑事訴訟法第一百五十九條之二
    規定，斟酌其審判外供述作成外部環境、製作過程、內容、
    功能等情況認為之前供述較為可信，即可取得證據之資格，
    而作為認定事實之證據資格（參照最高法院九十四年度臺上
    字第二五０七號、九十五年度臺上字第二五一五號判決意旨
    ）。經查：本件告訴人乙○○、證人丁○○、丙○○已於原
    審法院審判期日傳喚到庭，行交互詰問程序，直接言詞審理
    檢視其證詞，故其等於警詢、偵查中及法院之供述，當然已
    取得作為證據之資格，而有證據能力。
(二)又被告以外之人於審判外之陳述，雖不符同法第159條之1至
    第159條之4之規定，而經當事人於審判程序同意作為證據，
    法院審酌該言詞陳述或書面陳述作成時之情況，認為適當者
    ，亦得為證據。當事人、代理人或辯護人於法院調查證據時
    ，知有第159條第1項不得為證據之情形，而未於言詞辯論終
    結前聲明異議者，視為有前項之同意，此據同法第159條之5
    規定甚明。本件以下實體所認定之證據，如屬傳聞證據，因
    公訴人、被告及其選任辯護人均先後於本院準備程序中及審
    判期日表示無意見，並同意作為證據，本院審酌上開證據資
    料製作時之情況，尚無違法不當之瑕疵，且為證明本件犯罪
    事實所必要，亦應認為有證據能力。
二、訊據被告甲○○供承附表 1有關正亞公司部分之印刷設計申
    請單為其所製作，附表2編號1至3所示之送貨單上「RITA LI
    U」 之簽名亦係由其所書寫等事實，惟否認有何公訴人指訴
    之行使業務上登載不實文書及行使偽造私文書之犯行，辯稱
    ：伊是擔任高林公司經理丙○○的助理，由高言敏對外訂貨
    ，伊則是負責有關向廠商出貨及其他與廠商聯絡事宜，伊並
    不清楚高林公司與正亞公司有無補償協議，高林公司確實有
    向南捷公司訂購如附表 1所示之印刷設計申請單上所載貨物
    ，且南捷公司也有送貨給正亞電業公司，附表1、2所示之印
    刷設計申請單、送貨單都是丙○○交給伊的。伊在附表 2編
    號1至3所示之送貨單上寫「RITA LIU」，只是伊自己做註記
    用的，表示這部分伊是要跟正亞公司乙○○連繫，確認南捷
    公司的貨有無交給正亞公司，伊沒有偽造的意思云云；被告
    之辯護人為被告辯稱：依證人丁○○所述，本件是與丙○○
    對外洽談業務，並由丙○○決定後再指示被告執行，且印刷
    設計申請單均是由丙○○交付，足見不論印刷設計申請單或
    送貨單均係由丙○○交給被告，並由丙○○告知被告有關送
    貨給正亞公司出貨如有問題可與告訴人聯絡，因此被告才以
    手寫註記正亞「RITA LIU」（指乙○○），並沒有偽造之意
    思云云，惟查：
(一)高林公司係出口貿易商，正亞公司則係生產裝飾燈泡及聖誕
    燈串製造商，彼此間有生意往來，由高林公司自國外客戶接
    單後，轉向正亞公司訂購，正亞公司自己生產燈具後，另將
    包裝及印刷部分交由南捷公司承作，正亞公司將燈具連同包
    裝、印刷完成後，再交付予高林公司出貨予國外客戶等情，
    業據被告甲○○、證人丙○○、丁○○等人供、證述在卷，
    嗣於92年間，因負責高林公司對外訂貨之經理丙○○以低價
    承接訂單後，轉向正亞公司訂貨時，正亞公司認報價太低，
    不願接單出貨，高林公司經理丙○○因而與正亞公司總經理
    助理乙○○接洽，協議由高林公司補償正亞公司，並將補償
    款直接付給南捷公司以扣抵正亞公司積欠南捷公司之貨款，
    被告甲○○知悉此情後，仍負責聯絡後續之訂單製作業務，
    並曾就補償事宜聯絡告訴人乙○○等情，業據證人即告訴人
    乙○○、證人丙○○分別於偵查中及原審法院審理時指證述
    綦詳在卷，依證人即告訴人乙○○於原審法院審理時證稱：
    正亞公司認高林公司的訂單價格不划算，但高林公司說高買
    低賣的帳無法作，以後他們會以其他的單子補給我們；丙○○是隔了幾天之後才打電話告訴伊說希望我們可以接這筆訂
    單，條件是高林公司願意以補差價的方式來補，至於如何補
    這個差價，在電話中並沒有說明；高林公司沒有事先的承諾
    書，但事後每年年底對帳，對帳方式是寫聯絡單，上面有逐
    筆載明補償金的內容是如何來的及他們已經補償給我們的金
    額及日期，還有餘額的數字；商談補給正亞公司差價的協議
    伊都是與丙○○接洽，被告有一次在場；92年高林公司打電
    話來告訴伊公司說可以扣除多少金額，我們只知道扣抵的金
    額，但是他們是用什麼方式扣抵，伊就不清楚云云（見原審
    卷第44至48頁）；證人即前高林公司經理丙○○於偵查中及
    原審法院審理時亦證稱：本件事實上沒有此筆交易，是客人
    先跟我們詢價，因市場競爭所以先跟工廠談用多少錢接下訂
    單，若接單價格低於工廠成本價格，我們就會補差價到工廠
    的成本價；正亞在年底會將這些差額從付給南捷印刷廠的貨
    款中直接扣除，也就是說，正亞少付了南捷印刷廠的印刷費
    用，當作是我們高林公司付給正亞的差價補額；每筆交易談
    價格時，將所有的條件都講定了才會打印正式訂單，助理甲○○會在年底之前總結每一家公司與印刷廠、高林公司三方
    面的差價，通常都是高林公司欠其他公司的錢；本件補差價
    的協議是由伊、甲○○、丁○○（誤載為黃世峰）與乙○○
    小姐接洽云云（見原審卷第110至114頁、97年度他字第1090
    號卷第89頁），足見高林公司於上開時地因自國外客戶低接
    訂單，於向正亞公司訂貨時報價太低，正亞公司原不願意出
    貨，高林公司遂提出補償正亞公司之協議，嗣後並由高林公
    司之丙○○及被告與正亞公司乙○○接洽履行該補償協議等
    情，堪以認定。
(二)高林公司於92年間為同時補償正亞公司、國際公司 2家製造
    廠商及南捷公司印刷廠商，遂由被告甲○○結算高林公司與
    正亞公司、國際公司、南捷公司三方之差價，並配合高林公
    司會計部門核撥款項流程，由丙○○與丁○○共同在如附表
    1 所示虛偽不實之印刷設計申請單上簽名以示有此訂單，其
    數額即為高林公司補償正亞、國際、南捷公司差價之總額等
    情，此據證人丁○○與丙○○分別於偵查中及原審法院審理
    時證述綦詳在卷，依證人丁○○於偵查中及原審法院審理時
    證稱：南捷公司沒有與高林公司直接交易，可是印刷時，沒
    有達到印刷的最低量，我們會跟他們爭取說要他們補給我們
    一些版費，至於版費不是正式的欠費，我們只負責印刷紙盒
    ，直接出貨給正亞公司或國際公司的聖誕燈廠；版費的問題
    ，因為不到出貨量但是我們又幫高林公司設計版面是我們的
    損失，所以我們希望高林公司能補貼我們，但是因為下訂單
    的對象是工廠，所以我們不可能拿發票去向高林公司請款，
    所以才希望高林公司能以補貼的方式補貼給我們；印刷設計
    申請單是丙○○交給伊簽的，左邊簽名是伊簽的，丙○○說
    款項是要撥給正亞公司、國際公司、南捷公司，所以要用這
    種方式叫伊簽名，這是為了轉款項而製作，要湊金額到1,12
    1,168 元，實際上公司根本沒有依照內容出貨，但是錢有匯
    給我們云云（見原審卷第48至50頁、97年度他字第1090號卷
    第26頁）；證人丙○○於原審法院審理時證稱：南捷印刷廠
    補版費一事是與南捷公司黃先生接洽，高林公司撥給南捷印
    刷廠的款項，是為了折抵高林公司積欠正亞公司的債務云云
    （見原審卷第112頁），並有如附表1所示丙○○、丁○○簽
    名於其上之印刷設計申請單在卷可稽（見97年度他字第1090
    號卷第52至77頁），而查高林公司為出口貿易商，購買盒裝
    聖誕燈串成品外銷，自無向正亞公司、國際公司之包裝紙盒
    印刷廠商即南捷公司另下訂單之必要，而本件高林公司並未
    與南捷公司有實際交易，亦經證人丁○○、丙○○證述如上
    ，則如附表1 所示之印刷設計申請單內容自屬虛偽不實。而
    丙○○及被告甲○○為使高林公司會計部門確信渠等確有訂
    購如附表1 所示印刷設計申請單上所載金額之貨品，另偽造
    如附表2 所示之南捷公司送貨單、南捷公司發票，以在外觀
    上顯現南捷公司有出貨、請款之表象等情，此亦據證人丙○○、丁○○、乙○○分別於偵查中及原審法院審理時證述在
    卷，依證人丙○○於原審法院審理時證稱：會計部門要確信
    印刷廠有送貨，所以要有送貨單云云（見原審卷第114頁）
    ；證人丁○○於偵查中及原審法院審理時證稱：這些送貨單
    不是我們作的，發票也是丙○○交給伊帶回去南捷公司蓋章
    云云（見97年度他字第1090號卷第26頁、原審卷第50至51頁
    ）；證人乙○○於原審法院審理時證稱：附表2編號 1至3所
    示之送貨單不是南捷公司的，因南捷公司的送貨單不是這樣
    子，正亞公司並未收受南捷公司如上開送貨單上所載貨物，
    伊也沒有在這3張送貨單上簽名云云（見原審卷第 43至44頁
    ），且查除附表2編號 1至3所示之送貨至正亞公司之送貨單
    上簽有「RITA LIU」外，其餘所示送貨至如附表2編號4至12
    所示 6家公司之送貨單上亦有各該公司員工之簽名，此並有
    附表 2所示之南捷公司送貨單、南捷公司發票等附卷可憑（
    見97年度他字第1090號卷第29頁至第31頁、第52至68頁、第
    73頁），然查高林公司對此 7家公司基本上都有固定之聯絡
    人，丙○○實無須特別交代被告應與何人連絡，此亦據證人
    丙○○證述在卷（見原審卷第114頁），且觀諸附表2所示之
    送貨單上均已載明送貨對象及地點，何需在每張送貨單上另
    行註明員工姓名，足見該等送貨單及其上之簽名係為表示如
    附表2所示之7家公司收受該批貨物而偽造，亦堪以認定。再
    佐以嗣後高林公司確依附表 1所示印刷設計申請單及送貨單
    合計之總額 1,121,168元（小數點以下進位）開立支票予南
    捷公司，正亞公司因而得沖抵高林公司644, 734元之欠款，
    此有高林公司開具上開金額支票、南捷公司載明「應收款國
    際 280,000、正亞644,734、高林入款196,434」之轉帳傳票
    、正亞公司傳票維護作業及明細分類帳各1份等在卷可稽（
    見 97年度他字第1090號卷第83頁、第84頁、第167頁、原審
    卷第158頁），是被告與丙○○為補償正亞公司644,734元，
    而虛偽製作如附表1所示之印刷設計申請單、附表2所示送貨
    單、發票等情，應可認定。
(三)被告雖辯稱印刷設計申請單及送貨單均非其所製作，其在附
    表2編號1至3所示送貨單上書寫「RITA LIU」僅係用以備註
    丙○○所交代與告訴人乙○○聯絡出貨事宜云云，惟查被告
    知悉「RITA LIU」為告訴人乙○○在商場上使用之英文名，
    此經告訴人乙○○於原審法院審理時證述綦詳在卷（見原審
    卷第43頁），亦經被告供述屬實。而被告為丙○○之助理，
    由被告在年底時理帳，計算南捷印刷廠應補給正亞公司貨物
    的差價，97年度他字第1090號卷第50頁所示之7家公司訂單
    金額總表亦係由被告整理，據以製作補差價之印刷設計申請
    單等情，此為被告所不否認，亦據證人丙○○於原審法院審
    理時證述在卷（見原審卷第110頁至114頁），顯見被告就本
    件高林公司對正亞公司補償差價一事有所知悉，甚且依指示
    據以製作核銷帳冊，再參以依高林公司會計部門核撥經費流
    程，必須檢附高林公司之印刷設計申請單、南捷公司之送貨
    單、發票等外觀上足以顯示高林公司確有訂貨、南捷公司確
    有出貨、請款、正亞等公司亦有收受貨物之證明，方可核撥
    款項，此經證人丙○○證述如前，而告訴人乙○○均係與被
    告聯絡訂單出貨事宜，此經證人即告訴人乙○○於原審法院
    審理時證述明確在卷（見原審卷第46頁背面），而被告既為
    丙○○之助理，對於高林公司為補償正亞公司款項一情亦知
    悉，則為補償正亞公司而製作內容不實之 7家公司訂單金額
    總表，憑以製作如附表1所示之印刷設計申請單、附表2所示
    之南捷公司送貨至 7家公司之送貨單、南捷公司發票，並交
    由南捷公司丁○○完成簽名、蓋印後回收，再向高林公司會
    計部門申請核撥等細部流程，由被告依丙○○指示交付而執
    行，亦屬常態，此被告甲○○亦供承附表 1有關正亞公司部
    分之印刷設計申請單係由其所製作，附表 2編號1至3所示之
    送貨單上「RITA LIU」之簽名亦係由其所書寫之事實，堪認
    附表1所示之印刷設計申請單、附表2所示送貨單及南捷公司
    發票均為被告製作，其並就需丙○○、丁○○配合簽名、蓋
    印之部分交由丙○○、丁○○簽名或由丁○○轉由不知情之
    南捷公司負責人戊○○簽名、用印後，送還被告交由高林公
    司會計部門行使，要無疑義。被告雖另辯稱其係為註記丙○○所交代之聯絡人始在送貨單上簽署「RITA LIU」云云，惟
    在附表 2編號1至3所示之送貨單上已載明送貨對象為正亞公
    司，且被告亦長期與告訴人乙○○聯絡訂單事宜，自無另行
    在送貨單上註記告訴人乙○○英文簽名之必要，足見被告在
    上開送貨單上簽名之用意係為表示告訴人乙○○以正亞公司
    名義收受該批貨物，是被告在附表 2編號1至3所示之送貨單
    上簽署「RITA LIU」，即有偽造正亞公司員工即告訴人乙○○簽收貨物之故意，被告此部分所辯，要係卸責之詞，實無
    足採。
(四)丙○○係高林公司之經理，負責對外訂貨，而因高林公司自
    國外低接訂單後，轉向正亞公司訂貨，正亞公司認報價太低
    ，不願接單出貨，丙○○因而出面與正亞公司協商，同意日
    後再由其他方式補償正亞公司。嗣於92年間，丙○○為補償
    正亞公司製造廠商及南捷公司印刷廠商，遂指示被告甲○○
    結算高林公司與正亞公司、南捷公司三方之差價，由高林公
    司向南捷公司下訂單，但實際上南捷公司毋庸出貨，而以該
    筆訂單上之貨款，抵扣正亞公司所積欠南捷公司之貨款，並
    補貼南捷公司印刷設計版費，以此方式補償正亞公司。且為
    配合高林公司會計部門核撥款項流程，由丙○○與丁○○各
    代表高林公司、南捷公司簽名後交予被告甲○○行使之，先
    後以此方式，由被告甲○○將附表 1所示印刷設計申請單、
    附表 2所示送或單及南捷公司發票持向高林公司會計部門報
    帳以行使等情，均已詳如上述，是高林公司經理丙○○與南
    捷公司業務員丁○○明知高林公司未向南捷公司訂購如附表
    1所示之貨品，本無簽署附表1所示之印刷設計申請單，並開
    立發票以交由高林公司會計部門報帳，據以核撥款項之可言
    ，詎丙○○為達補償正亞公司之目的，丁○○為替南捷公司
    向高林公司爭取補償款，乃由丙○○指示被告，彼此相互配
    合製作上開不實之文書向高林公司會計部門核銷偽作交易證
    明，丙○○與丁○○就上開行使偽造私文書及行使業務上登
    載不實文書犯行自亦均有犯意聯絡及行為分擔。
  綜上，被告所辯各節，要係卸責之詞，而無足採，事證明確，
  被告行使偽造私文書及行使業務上登載不實文書犯行，均堪以
  認定。
三、新舊法比較：
    按行為後法律有變更者，適用行為時之法律。但行為後之法
    律有利於行為人者，適用最有利於行為人之法律；刑法第2
    條第1項定有明文。又「法律」變更比較時應就罪刑有關之
    共犯、未遂犯、連續犯、牽連犯、結合犯以及累犯加重、自
    首減輕、暨其他法定加減原因、與加減例等一切情形，綜其
    全部之結果，而為比較，再適用最有利於行為人之法律處斷
    ；比較裁判前之法律孰為有利於行為人時，應就罪刑有關之
    一切情形，比較其全部之結果，而為整個之適用，不能割裂
    而分別適用有利益之條文（最高法院24年上字第4634號、27
    年上字第2615號判例意旨參照），茲說明與本案有關之新舊
    法比較適用情形如下：
(一)刑法第28條，業於94年2月2日修正公佈，並於95年7月1日施
    行，修正前刑法第28條規定：「二人以上共同『實施』犯罪
    之行為者，皆為共同正犯。」修正後為：「二人以上共同『
    實行』犯罪之行為者，皆為共同正犯。」，將舊法之「實施
    」修正為「實行」。原「實施」之概念，包含陰謀、預備、
    著手及實行等階段之行為，修正後僅共同實行犯罪行為始成
    立共同正犯。是新法共同正犯之範圍已有限縮，排除陰謀犯
    、預備犯之共同正犯，新舊法就共同正犯之範圍既因此而有
    變動，自屬犯罪後法律有變更，而經比較新舊法結果，修正
    前之規定固較不利於被告，惟綜合本件被告犯罪情節，所為
    應適用連續犯之規定，以修正前之規定較有利於被告（詳後
    述），並依適用法律不宜割裂原則，同應適用修正前即行為
    時刑法第28條之規定。
(二)刑法第33條第5款，業於94年2月2日修正公佈，並於95年7月
    1 日施行，修正前刑法第33條第5款原規定：「罰金：1元以
    上。」，而刑法分則編各罪所定罰金之貨幣單位原為銀元，
    依現行法規所定貨幣單位折算新臺幣條例規定，銀元1元折
    算新臺幣3元，則修正前罰金最低數額應為新臺幣3元。刑法
    第33條第5款修正後改為：「罰金：新台幣一千元以上，以
    百元計算之。」，修正後罰金最低數額變更為新臺幣一千元
    ，比較修正前後之規定，修正後刑法第33條第5款所定罰金
    之最低數額，較修正前提高，自以修正前刑法第33條第5款
    之規定有利於被告。
(三)刑法第56條連續犯之規定，業於94年2月2日修正公佈刪除，
    並於95年7月1日施行，修正前刑法第56條原規定：「連續數
    行為而犯同一之罪名者，以一罪論。但得加重其刑至二分之
    一。」。刑法修正後，將刑法第56條連續犯規定刪除，就原
    連續之數行為，即應依刑法第51條之規定分論併罰。本件被
    告基於行使業務上登載不實文書及行使偽造私文書之概括犯
    意聯絡，以相似之手段，在緊接之時間，將前所偽造之如附
    表1所示之印刷設計申請單及附表2所示之送貨單及南捷公司
    開立之發票（其中被告於附表2編號1至3之送貨單上偽簽正
    亞公司乙○○之英文署名「RITA LIU」，以表示正亞公司簽
    收該批貨物，另由不知情之不詳姓名年籍之成年人在附表2
    編號4至12之送貨單偽造如附表2編號4至12所示之署名，表
    示各該公司收受貨物之意）持以向高林公司會計部門報帳以
    行使，而先後多次觸犯行使業務上登載不實文書及行使偽造
    私文書等犯行，依修正前刑法第56條之規定，本應依連續犯
    之規定各論以一罪，惟因行為後新法業已刪除連續犯之規定
    ，此刪除雖非犯罪構成要件之變更，但顯已影響行為人刑罰
    之法律效果，自屬法律有變更，依刑法第2條第1項規定，比
    較新、舊法結果，仍應適用較有利於被告之行為時法即修正
    前刑法第56條之連續犯規定。
(四)綜合上開各條文修正前後之比較結果，以修正前之規定對被
    告較為有利，是依刑法第2條第1項前段之規定，並參考上開
    最高法院之見解，本件應整體適用行為時即修正前之刑法規
    定處斷。
四、被告甲○○為高林公司經理丙○○之助理，負責丙○○對外
    訂購貨品後聯繫訂單業務，為從事業務之人，該印刷設計申
    請單應屬被告業務上所掌之文書；至高林公司訂貨後無庸負
    責送貨、收款，且該等送貨單、發票均以南捷公司名義出具
    ，是製作該等送貨單、發票並非被告之業務，應屬私文書。
    被告明知印刷設計申請單為其業務上製作不實之文書、送貨
    單及發票則為虛偽製作之私文書，詎進而持該等文書行使，
    自足生損害於乙○○、高林公司對於交易數量、貨款管制之
    正確性及正亞公司、南捷公司對於帳務管理之正確性。是核
    被告甲○○所為，係犯刑法第216條、第210條之行使偽造私
    文書罪及第216條、第215條之行使業務登載不實文書罪。被
    告於92年12月15日前某日偽造如附表 1所示之印刷設計申請
    單、及於同年12月15日前某日偽造如附表 2所示之送貨單，
    暨於各該送貨單上偽造如附表 2所示之署名，各次時間、地
    點密接，方式相同，行為之獨立性極為薄弱，且係出於同一
    辦理申請核撥補償金之目的，各次偽造之行為應視為數個舉
    動之接續施行，合為包括一行為予以評價，屬接續犯。又被
    告偽造如附表 2所示「RITA LIU」等之簽名，係其偽造送貨
    單之部分行為，被告偽造私文書及業務上登載不實文書之低
    度行為，已為行使之高度行為所吸收，均不另論罪。至南捷
    公司業務員丁○○雖非從事業務之人，然仍得與從事業務而
    在業務上做成該文書之被告、丙○○間共犯此部分行使業務
    上登載不實文書罪，論以共同正犯。被告與丙○○、丁○○
    間，就行使偽造私文書及業務上登載不實文書犯行間有犯意
    聯絡及行為分擔，均為共同正犯。至被告利用不知情之不詳
    姓名年籍之成年人偽造附表2編號4至12所示之人之簽名，為
    間接正犯。被告先後多次行使偽造私文書及行使業務上登載
    不實文書行為，各時間緊接、犯罪構成要件相同，顯係基於
    概括犯意反覆為之，應依修正前刑法第56條連續犯之規定各
    論以刑法第216條、第210條之連續行使偽造私文書罪及刑法
    第216條、第215條之連續行使業務上登載不實文書罪一罪，
    並加重其刑。又被告將附表1所示印刷設計申請單、附表2所
    示送貨單及發票持向高林公司會計部門行使，係以一行為同
    時觸犯上開二罪名，為想像競合犯，依刑法第55條規定，從
    一重論以連續行使偽造私文書罪處斷，至被告行為後，刑法
    第55條想像競合犯之規定，雖於94年1月7日修正公布，並於
    95年7月1日施行，增列但書規定「但不得科以較輕罪名所定
    最輕本刑以下之刑」，惟此僅係想像競合犯科刑之限制，為
    法理之明文化，非屬法律之變更（參照最高法院 95年第8次
    刑事庭會議決議），自無新、舊法比較之問題，附此敘明。
    又被告行使偽造之南捷公司發票（私文書）及行使業務上登
    載不實之印刷設計申請單等犯行，雖未據起訴，然分別與公
    訴人起訴行使送貨單私文書間有連續犯或想像競合犯之裁判
    上一罪關係，本院自應併予審究。原審以被告上述犯行，事
    證明確，援引修正前刑法第28條、第56條、刑法第55條、第
    216條、第210條、第215條、第219條、修正前刑法第41條第
    1項前段、刑法第74條第1項第1款、刑法施行法第 1條之1、
    中華民國罪犯減刑條例第 2條第1項第3款、第7條、第9條之
    規定，並審酌被告之素行、犯罪之動機、目的、手段，明知
    高林公司前有補償正亞公司之協議，竟未向高林公司會計部
    門據實以報，反而製作如附表1、2所示之印刷設計申請單、
    送貨單及發票等不實文書向高林公司會計部門行使，造成高
    林公司收支帳目混淆之困擾，事後並遭高林公司用作訴訟上
    對己有利之證明，所致生之危害，及犯罪後之態度等一切情
    狀，量處有期徒刑四月，並諭知易科罰金之折算標準（至被
    告行為後，刑法第41條第1項雖經修正，惟修正後刑法第41
    條第1項前段改以：「犯最重本刑為5年以下有期徒刑以下之
    刑之罪，而受6個月以下有期徒刑或拘役之宣告者，得以新
    臺幣1,000元、2,000元或3,000元折算一日，易科罰金。」
    ，乃就易科罰金之折算標準予以提高。從而，比較修正前、
    後所定之易科罰金折算標準，以修正前之規定較有利於被告
    ，並依適用法律不宜割裂原則，同應適用修正前即行為時刑
    法第41條之規定）。復以被告犯罪之時間係於 96年4月24日
    以前，核符中華民國 96年罪犯減刑條例第2條第1項第3款規
    定，減其宣告刑二分之一，並再諭知易科罰金之折算標準。
    至被告於如附表2編號1至3所製作之文書上偽造之「RITA LI
    U」之簽名，不問屬於犯人所有與否，爰均依刑法第219條規
    定宣告沒收，附表2編號4至12所製作文書上之簽名，亦為被
    告等人為向高林公司請款，利用不詳姓名年籍之成年人所偽
    造，已如前述，亦依同法條規定宣告沒收之。另被告偽造如
    附表1所示印刷設計申請單、附表2所示送貨單、發票，均已
    交由高林公司會計部門辦理核撥款項，非屬被告所有之物，
    爰不為沒收之諭知。復以被告前無不良素行，未曾因故意犯
    罪受有期徒刑以上刑之宣告，有本院被告前案紀錄表在卷可
    稽，雖被告犯後均一再否認犯罪，態度不佳，難認有悔意，
    惟被告僅居於丙○○之助理地位，悉聽從丙○○之決定，其
    等自知正亞公司以低價接單，為履行補助正亞公司向高林公
    司爭取補償金之承諾，以致便宜行事而誤蹈法網，實非圖一
    己之私，歷經長期訴訟過程亦已從中受到精神上某種程度之
    煎熬，經此教訓，當知所警惕，信諒無再犯之虞，而認被告
    所宣告之刑以暫不執行為適當，併依刑法第74條第1項第1款
    之規定，宣告緩刑二年（至刑法第74條有關緩刑之規定，於
    被告行為後業已修正，而犯罪在新法施行前，新法施行後始
    為緩刑之宣告，應適用新法第74條之規定，參照最高法院95
    年度第8次會議決議意旨），經核認事用法，並無不合，而
    查被告前無不良素行，未曾受有期徒刑以上刑之宣告，有本
    院被告前案紀錄表在卷可稽，因係高林公司經理丙○○之助
    理，丙○○為履行補助正亞公司向高林公司爭取補償金之承
    諾，被告乃依丙○○之指示製作如附表所示之文件，據以向
    高林公司會計部門行使以領款，惟被告實際上並無從中獲取
    何利益，被告實非惡性重大，犯罪情節亦非至為嚴重，原審
    因而審酌被告犯罪之情節及犯罪後之態度，就被告所犯上開
    之罪，併諭知緩刑二年，洵屬允當，檢察官上訴意旨指摘原
    審諭知緩刑係屬不當，暨認同屬本案共犯之丙○○與丁○○
    係屬有權代表高林公司、南捷公司簽名之人，非屬本案共同
    正犯，均難認有理由，應予駁回。
據上論斷，應依刑事訴訟法第368條，判決如主文。
本案經檢察官陳大偉到庭執行職務。
中    華    民    國    98    年    6     月    24    日
                  刑事第十五庭  審判長法  官  吳昭瑩
                                      法  官  李釱任
                                      法  官  張傳栗
以上正本證明與原本無異。
如不服本判決，應於收受送達後10日內向本院提出上訴書狀，其
未敘述上訴之理由者並得於提起上訴後10日內向本院補提理由書
（均須按他造當事人之人數附繕本）「切勿逕送上級法院」。
                                      書記官  吳玉華
中    華    民    國    98    年    6     月    24    日
附錄：本案論罪科刑法條全文
刑法第216條
行使第210 條至第215 條之文書者，依偽造、變造文書或登載不
實事項或使登載不實事項之規定處斷。
刑法第210條
偽造、變造私文書，足以生損害於公眾或他人者，處5 年以下有
期徒刑。
刑法第215條
從事業務之人，明知為不實之事項，而登載於其業務上作成之文
書，足以生損害於公眾或他人者，處3 年以下有期徒刑、拘役或
500 元以下罰金。
附表1
┌──┬──────┬─────┬──────┬────────┐
│編號│印刷設計申請│金額      │對應之送貨單│備註            │
│    │單號        │（新臺幣）│            │                │
├──┼──────┼─────┼──────┼────────┤
│ 1  │000000000XOL│35,695.8元│附表2 編號1 │97年度他字第1090│
│    │            │          │            │號卷第52頁背面  │
├──┼──────┼─────┼──────┼────────┤
│ 2  │000000000XOL│13,490.4元│附表2 編號1 │97年度他字第1090│
│    │            │          │            │號卷第53頁      │
├──┼──────┼─────┼──────┼────────┤
│ 3  │000000000XOL│190,990.8 │附表2 編號2 │97年度他字第1090│
│    │            │元        │            │號卷第54頁      │
├──┼──────┼─────┼──────┼────────┤
│ 4  │000000000XOL│115,466.4 │附表2 編號3 │97年度他字第1090│
│    │            │元        │            │號卷第55頁、第55│
│    │            │          │            │頁背面          │
├──┼──────┼─────┼──────┼────────┤
│ 5  │000000000XOL│76,776元  │附表2 編號4 │97年度他字第1090│
│    │            │          │            │號卷第56頁背面、│
│    │            │          │            │第57頁          │
├──┼──────┼─────┼──────┼────────┤
│ 6  │000000000X2L│90,165.6元│附表2 編號5 │97年度他字第1090│
│    │            │          │            │號卷第58頁      │
├──┼──────┼─────┼──────┼────────┤
│ 7  │000000000XOL│7,912.8元 │附表2 編號6 │97年度他字第1090│
│    │            │          │            │號卷第59頁      │
├──┼──────┼─────┼──────┼────────┤
│ 8  │000000000X4L│42,984元  │附表2 編號7 │97年度他字第1090│
│    │            │          │            │號卷第60頁      │
├──┼──────┼─────┼──────┼────────┤
│ 9  │000000000X1L│82,026元  │附表2 編號8 │97年度他字第1090│
│    │            │          │            │號卷第61頁、第61│
│    │            │          │            │頁背面          │
├──┼──────┼─────┼──────┼────────┤
│ 10 │000000000X5L│71,424元  │附表2 編號9 │原審卷第174頁   │
├──┼──────┼─────┼──────┼────────┤
│ 11 │000000000X1L│6,144元   │附表2 編號10│97年度他字第1090│
│    │            │          │            │號卷第63頁背面  │
├──┼──────┼─────┼──────┼────────┤
│ 12 │000000000X1L│9,408元   │附表2 編號10│97年度他字第1090│
│    │            │          │            │號卷第64頁      │
├──┼──────┼─────┼──────┼────────┤
│13  │000000000X1L│14,208元  │附表2 編號10│97年度他字第1090│
│    │            │          │            │號卷第64頁背面  │
├──┼──────┼─────┼──────┼────────┤
│14  │000000000X1L│9,456元   │附表2 編號10│97年度他字第1090│
│    │            │          │            │號卷第65頁      │
├──┼──────┼─────┼──────┼────────┤
│15  │000000000X1L│4,560元   │附表2 編號10│97年度他字第1090│
│    │            │          │            │號卷第65頁背面  │
├──┼──────┼─────┼──────┼────────┤
│16  │000000000X1L│2,640元   │附表2 編號10│97年度他字第1090│
│    │            │          │            │號卷第66頁      │
├──┼──────┼─────┼──────┼────────┤
│17  │000000000X1L│3,264元   │附表2 編號10│97年度他字第1090│
│    │            │          │            │號卷第66頁背面  │
├──┼──────┼─────┼──────┼────────┤
│18  │000000000X1L│2,784元   │附表2 編號10│97年度他字第1090│
│    │            │          │            │號卷第67頁      │
├──┼──────┼─────┼──────┼────────┤
│19  │000000000X1L│3,360元   │附表2 編號10│97年度他字第1090│
│    │            │          │            │號卷第67頁背面  │
├──┼──────┼─────┼──────┼────────┤
│20  │000000000XOL│27,972元  │附表2 編號11│97年度他字第1090│
│    │            │          │            │號卷第68頁背面  │
├──┼──────┼─────┼──────┼────────┤
│21  │000000000XOL│40,512元  │附表2 編號11│97年度他字第1090│
│    │            │          │            │號卷第69頁      │
├──┼──────┼─────┼──────┼────────┤
│22  │000000000XOL│59,544元  │附表2 編號11│97年度他字第1090│
│    │            │          │            │號卷第69頁背面  │
├──┼──────┼─────┼──────┼────────┤
│23  │000000000XOL│40,152元  │附表2 編號11│97年度他字第1090│
│    │            │          │            │號卷第70頁      │
├──┼──────┼─────┼──────┼────────┤
│24  │000000000XOL│24,624元  │附表2 編號11│97年度他字第1090│
│    │            │          │            │號卷第70頁背面  │
├──┼──────┼─────┼──────┼────────┤
│25  │000000000XOL│17,448元  │附表2 編號11│97年度他字第1090│
│    │            │          │            │號卷第71頁      │
├──┼──────┼─────┼──────┼────────┤
│26  │000000000XOL│13,932元  │附表2 編號11│97年度他字第1090│
│    │            │          │            │號卷第71頁背面  │
├──┼──────┼─────┼──────┼────────┤
│27  │000000000XOL│18,480元  │附表2 編號11│97年度他字第1090│
│    │            │          │            │號卷第72頁      │
├──┼──────┼─────┼──────┼────────┤
│28  │000000000XOL│12,804元  │附表2 編號11│97年度他字第1090│
│    │            │          │            │號卷第72頁      │
├──┼──────┼─────┼──────┼────────┤
│29  │000000000X2L│12,336元  │附表2 編號12│97年度他字第1090│
│    │            │          │            │號卷第73頁背面  │
├──┼──────┼─────┼──────┼────────┤
│30  │000000000X2L│21,312元  │附表2 編號12│97年度他字第1090│
│    │            │          │            │號卷第74頁      │
├──┼──────┼─────┼──────┼────────┤
│31  │000000000X2L│15,072元  │附表2 編號12│97年度他字第1090│
│    │            │          │            │號卷第74頁背面  │
├──┼──────┼─────┼──────┼────────┤
│32  │000000000X2L│8,256元   │附表2 編號12│97年度他字第1090│
│    │            │          │            │號卷第75頁      │
├──┼──────┼─────┼──────┼────────┤
│33  │000000000X2L│7,488元   │附表2 編號12│97年度他字第1090│
│    │            │          │            │號卷第75頁背面  │
├──┼──────┼─────┼──────┼────────┤
│34  │000000000X2L│4,032元   │附表2 編號12│97年度他字第1090│
│    │            │          │            │號卷第76頁      │
├──┼──────┼─────┼──────┼────────┤
│35  │000000000X2L│3,600元   │附表2 編號12│97年度他字第1090│
│    │            │          │            │號卷第76頁背面  │
├──┼──────┼─────┼──────┼────────┤
│36  │000000000X2L│5,568元   │附表2 編號12│97年度他字第1090│
│    │            │          │            │號卷第77頁      │
├──┼──────┼─────┼──────┼────────┤
│37  │000000000X2L│5,280元   │附表2 編號12│97年度他字第1090│
│    │            │          │            │號卷第77頁背面  │
├──┴──────┼─────┴──────┴────────┤
│總金額            │1,121,167元                               │
└─────────┴─────────────────────┘
 附表2
┌──┬───────┬──────┬────────┬──────┐
│編號│地點          │日期        │簽名            │備註        │
├──┼───────┼──────┼────────┼──────┤
│1   │正亞電器股份有│92年5月26日 │「RITA LIU」署名│97年度他字第│
│    │限公司        │            │壹枚            │1090號卷第52│
│    │              │            │                │頁          │
├──┼───────┼──────┼────────┼──────┤
│2   │正亞電器股份有│92年3月27日 │「RITA LIU」署名│97年度他字第│
│    │限公司        │            │壹枚            │1090號卷第53│
│    │              │            │                │頁背面      │
├──┼───────┼──────┼────────┼──────┤
│3   │正亞電器股份有│92年4月26日 │「RITA LIU」署名│97年度他字第│
│    │限公司        │            │壹枚            │1090號卷第54│
│    │              │            │                │頁背面      │
├──┼───────┼──────┼────────┼──────┤
│4   │照倫有限公司（│92年4月23日 │「Wilson Lai」署│97年度他字第│
│    │連宏）        │            │名壹枚          │1090號卷第56│
│    │              │            │                │頁          │
├──┼───────┼──────┼────────┼──────┤
│5   │鴻暢電器有限公│92年4月20日 │「Won Fen-Chen」│97年度他字第│
│    │司            │            │署名壹枚        │1090號卷第57│
│    │              │            │                │頁背面      │
├──┼───────┼──────┼────────┼──────┤
│6   │照倫有限公司（│92年5月27日 │「Wilson Lai」署│97年度他字第│
│    │連宏）        │            │ 名壹枚         │1090號卷第58│
│    │              │            │                │頁背面      │
├──┼───────┼──────┼────────┼──────┤
│7   │鴻暢電器有限公│92年6月8日  │「Won Fen-Chen」│97年度他字第│
│    │司            │            │ 署名壹枚       │1090號卷第59│
│    │              │            │                │頁背面      │
├──┼───────┼──────┼────────┼──────┤
│8   │國際電器廠    │92年6月9日  │「James Kuo」署 │97年度他字第│
│    │              │            │ 名壹枚         │1090號卷第60│
│    │              │            │                │頁背面      │
├──┼───────┼──────┼────────┼──────┤
│9   │凱利企業有限公│92年6月7日  │「Ariel Chen」署│97年度他字第│
│    │司            │            │ 名壹枚         │1090號卷第62│
│    │              │            │                │頁          │
│    │              │            │                │            │
├──┼───────┼──────┼────────┼──────┤
│10  │凱利企業有限公│92年3月25日 │「Ariel Chen」署│97年度他字第│
│    │司            │            │ 名壹枚         │1090號卷第63│
│    │              │            │                │頁背面      │
├──┼───────┼──────┼────────┼──────┤
│11  │里仁實業有限公│92年3月24日 │「Joyce Hsieh 」│97年度他字第│
│    │司            │            │ 署名壹枚       │1090號卷第68│
│    │              │            │                │頁          │
├──┼───────┼──────┼────────┼──────┤
│12  │大誠塑膠企業有│92年3月26日 │「蘇Chive」署名 │97年度他字第│
│    │限公司        │            │ 壹枚           │1090號卷第73│
│    │              │            │                │頁          │
└──┴───────┴──────┴────────┴──────┘


司法院資訊處製作；財團法人民間司法改革基金會備份。
